臺灣桃園地方法院民事判決　　　　　　　99年度訴字第1994號
原　　　告　中國信託商業銀行股份有限公司
法定代理人　辜濂松
訴訟代理人　蔡依倩
被　　　告　謝玉琴
　　　　　　劉水鏡
上列當事人間請求塗銷所有權移轉登記事件，於民國100年3月25
日言詞辯論終結，本院判決如下：
    主  文
確認被告間就如附表所示不動產於民國九十四年十二月二十七日
所為之買賣關係不存在。
被告劉水鏡就如附表所示之不動產於民國九十五年一月二十日以
買賣為原因向桃園縣中壢地政事務所辦理之所有權移轉登記應予
塗銷。
訴訟費用由被告負擔。
    事實及理由
一、本件被告謝玉琴、劉水鏡經合法通知，均未於言詞辯論期日
    到場，核均無民事訴訟法第386 條所列各款情形，爰依原告
    聲請，由其一造辯論而為判決。
二、原告起訴主張：被告謝玉琴積欠原告債務，經本院核發98年
    度司促字第41728 號支付命令確定在案，被告謝玉琴應償還
    積欠原告之本金新臺幣（下同）1,722,975 元、利息及違約
    金，屢經催討，皆未獲清償。嗣原告於民國99年11月11日查
    調被告謝玉琴之財產所得，始知被告謝玉琴業於95年1 月20
    日以買賣為原因將其所有如附表所示之不動產（下稱：系爭
    不動產）所有權移轉予被告劉水鏡所有。因被告間係為母女
    關係，生活起居上應有親密往來聯繫，且系爭不動產上原以
    被告謝玉琴名義設定之抵押權並未塗銷，與一般市場買賣交
    易習慣有違，又被告謝玉琴於移轉系爭不動產之所有權後，
    即未依約還款，若被告間確有買賣價金之交付，被告謝玉琴
    應可清償其所負欠之債務卻未為之，而斯時被告謝玉琴名下
    已無其他財產足資清償對原告之債務，被告間之上開行為，
    顯係有脫免被告謝玉琴名下財產受執行償還，及蓄意以脫產
    逃避債務之故意，致原告不能就系爭不動產追償，被告間並
    無真實買賣意思及價金之交付，屬通謀虛偽之意思表示而無
    效，又被告謝玉琴怠於行使回復原狀權利，原告為保全其債
    權，爰依民法第87條、第113 條、第242 條之規定，訴請確
    認被告間買賣關係不存在，並代位被告謝玉琴請求被告劉水
    鏡將系爭不動產之所有權移轉登記予以塗銷。如認被告間之
    買賣行為非屬通謀虛偽意思表示，亦因被告於行使時均明知
    有害及原告債權，原告亦得依民法第244 條第2 項、第4 項
    之規定，訴請撤銷被告間就系爭不動產所為之買賣及所有權
    移轉行為，並回復登記為被告謝玉琴所有。為此，爰依上開
    規定，提起本件訴訟，並為先位聲明：如主文所示。及備位
    聲明：(一)被告間就系爭不動產於94年12月27日所為之買賣行
    為，及於95年1 月20日所為之所有權移轉登記行為，應予撤
    銷。(二)被告劉水鏡應將系爭不動產於95年1 月20日以買賣為
    原因向桃園縣中壢地政事務所所為之所有權移轉登記予以塗
    銷。
三、被告均未於言詞辯論期日到場，亦未提出書狀為何聲明或陳
    述。
四、本院之判斷：
  (一)按確認法律關係之訴，非原告有即受確認判決之法律上利益
    者，不得提起之，民事訴訟法第247 條第1 項前段定有明文
    。而該條所謂即受確認判決之法律上利益，係指因法律關係
    之存否不明確，致原告在私法上之地位有受侵害之危險，而
    此項危險得以對於被告之確認判決除去者而言（最高法院42
    年台上字第1031號判例要旨參照）。查本件被告間之買賣關
    係有效與否，攸關原告得否藉由強制執行系爭不動產之方式
    來獲得債權之滿足，原告對此自有請求確認之法律上利益，
    其提起本件確認之訴，於法即無不合。
  (二)次按表意人與相對人通謀而為虛偽意思表示者，其意思表示
    無效；又無效法律行為之當事人，於行為當時知其無效，或
    可得而知者，應負回復原狀或損害賠償之責任；另債務人怠
    於行使其權利時，債權人因保全債權，得以自己之名義，行
    使其權利，民法第87條第1 項前段、第113 條、第242 條前
    段分別定有明文。經查，原告先位之訴主張其為被告謝玉琴
    之債權人，被告謝玉琴積欠本金1,722,975 元、利息及違約
    金未償還，原告業已取得確定之支付命令為執行名義。詎被
    告謝玉琴未清償欠款，反而將僅有之系爭不動產移轉所有權
    予被告劉水鏡，此後即未再依約還款，且被告謝玉琴迄今仍
    為系爭不動產設定最高限額抵押權之義務人之一，被告間並
    無買賣意思及價金交付之行為，僅為避免原告之追償，而為
    通謀虛偽意思表示等語，業據其提出土地及建物之登記謄本
    、桃園縣中壢地政事務所核發之異動索引、上開支付命令等
    件為證（見本院卷第9 至15頁），而被告經合法通知均未到
    場抗辯，亦未提出任何書狀以供本院審酌，依民事訴訟法第
    280 條第3 項準用同條第1 項規定，視同自認，故堪信原告
    主張之上述各情為真正。是原告主張被告間於94年12月27日
    並無成立買賣關係之合意，應屬通謀虛偽意思表示，目的在
    逃避債權人之追償，被告間於該時成立之買賣關係不存在，
    自屬可信。
  (三)末按民法第242 條，關於債權人之代位權之規定，原為債務
    人怠於行使其權利，致危害債權人之債權安全，有使債權人
    得以自己之名義行使債務人之權利，以資救濟之必要而設。
    故債權人對於債務人之權利得代位行使者，其範圍甚廣，凡
    非專屬於債務人本身之財產上權利均得為之（最高法院43年
    台上字第243 號判例要旨參照）。查本件被告間就系爭不動
    產所為之買賣行為，係通謀虛偽之意思表示而屬無效等情，
    已如前述，系爭不動產之所有權人仍為被告謝玉琴，被告謝
    玉琴自得請求被告劉水鏡塗銷系爭不動產之所有權移轉登記
    ，惟被告謝玉琴顯然怠於行使此項權利，原告為保全其債權
    ，自得依前開規定，代位被告謝玉琴訴請被告劉水鏡塗銷系
    爭不動產於95年1 月20日所為之所有權移轉登記行為。
五、從而，被告間就系爭不動產所為之買賣及移轉所有權之行為
    ，係屬通謀虛偽之意思表示而應屬無效，原告先位請求確認
    被告間就系爭不動產之買賣關係不存在，並塗銷該不動產之
    所有權移轉登記，核屬有據，應予准許。又原告先位聲明本
    院已為勝訴判決，就其備位聲明部分，即毋庸再予審究，併
    此敘明。
六、據上論結，原告之訴為有理由，依民事訴訟法第385 條第1
    項前段、第78條、第85條第1 項前段，判決如主文。
中    華    民    國   100    年     3     月    31   日
                  民事第一庭  法  官  魏于傑
上為正本係照原本作成。
如對本判決上訴，須於判決送達後二十日內向本院提出上訴狀。
如委任律師提起上訴者，應一併繳納上訴審裁判費。
中    華    民    國   100    年    3     月    31    日
                              書記官  黃瓊儀
┌───────────────────────────────────────────┐
│附表：                                                                                │
├─┬───────────────────┬─┬───────────┬────┬──┤
│編│ 土         地          坐          落│地│面                  積│權利範圍│備註│
│  ├───┬────┬────┬─────┤  ├───────────┤        │    │
│號│縣  市│鄉鎮市區○  段    │地號      │目│平方公尺              │        │    │
├─┼───┼────┼────┼─────┼─┼───────────┼────┼──┤
│01│桃園縣│中壢市  ○○○段  │1664      │建│159.20                │  1/4   │    │
│  │      │        │        │          │  │                      │        │    │
├─┼───┼────┴────┼─────┴─┼───────────┼────┼──┤
│編│建  號│  建  物  門  牌  │ 建物坐落地號 │ 建物面積（平方公尺） │權利範圍│備註│
│號│      │                  │              │                      │        │    │
├─┼───┼─────────┼───────┼───────────┼────┼──┤
│01│1346  │桃園縣中壢市○○街│前寮段1664地號│一層：38.15平方公尺   │  1/4   │    │
│  │      │154 巷1 弄19號    │              │二層：38.15平方公尺   │        │    │
│  │      │                  │              │總面積：76.30平方公尺 │        │    │
└─┴───┴─────────┴───────┴───────────┴────┴──┘